【裁判字號】    97,訴緝,395
【裁判日期】    971225
【裁判案由】    誣告
【裁判全文】
臺灣臺中地方法院刑事判決             97年度訴緝字第395號
公  訴  人  臺灣臺中地方法院檢察署檢察官
被      告  甲○○
                    (現另案於臺灣臺中監獄臺中分監執行中)
上列被告因誣告案件，經檢察官提起公訴 (97年度偵字第1363號)
，本院判決如下：
    主    文
甲○○意圖他人受刑事處分，向該管公務員誣告，累犯，處有期
徒刑捌月。
    犯罪事實
一、甲○○前於民國95年間因妨害風化案件，經臺灣桃園地方法
    院以95年度壢簡字第1163號判決判處有期徒刑5月確定，於
    95年10月27日易科罰金執行完畢。詎仍不知悔改，明知其所
    簽發支票號碼UA0000000號、帳號10611號、發票日96年2月1
    5日、票面金額新臺幣10萬元、付款銀行聯邦商業銀行北中
    壢分行之支票1紙，係95年10月間其表弟乙○○因需資金週
    轉而向其借用，其簽發後已交予乙○○對外調借款項使用，
    實際上該紙支票並無遭竊之情形，因乙○○無法於票載發票
    日前將票載金額如數交付其存入銀行兌現，為維護其票據信
    用，避免上開支票因存款不足而遭銀行退票，竟基於誣告犯
    意，於96年2月3日至設於桃園縣中壢市○○路222號之聯邦
    商業銀行北中壢分行，填載票據掛失止付通知書、遺失票據
    申報書，未指定犯人，謊報上開支票於96年1月20日在桃園
    縣中壢市○○路因車子被破壞，車上支票遭竊，利用不知情
    之銀行行員辦理掛失止付，並送交臺灣票據交換所不知情之
    職員轉報司法警察機關協助偵辦竊盜罪嫌。其後，因乙○○
    將上開支票持向陳春長調借現金，陳春長復轉交周麗香收執
    ，周麗香於96年2月15日持該支票至聯邦商業銀行北中壢分
    行提示時，因該支票已經掛失止付而遭退票，周麗香因而將
    該支票退回陳春長，陳春長因此認乙○○涉有詐欺罪嫌，而
    向臺灣臺中地方法院檢察署提出詐欺告訴，經該署檢察事務
    官於96年7月12日下午2時13分傳喚陳春長、甲○○、乙○○
    等人到庭以釐清案情時，甲○○竟將前開未指定犯人誣告之
    犯意變更為指定犯人誣告之犯意，意圖使乙○○受刑事處分
    ，當庭向該署檢察事務官誣指乙○○竊取上開支票，並對乙
    ○○提出竊盜告訴 (甲○○為乙○○表兄，2人間具有4親等
    之旁系血親關係，依刑法第324條第2項之規定，須告訴乃論
    )。致乙○○因此遭受偵辦，嗣經該署檢察官偵查後於97年1
    月22日以97年度偵字第15137號為不起訴處分確定，而查知
    上情。
二、案經臺灣臺中地方法院檢察署檢察官自動檢舉偵查起訴。
    理    由
一、證據能力方面：
(一)按被告以外之人 (包括證人、鑑定人、告訴人、被害人及共
    同被告等)於偵查中向檢察官所為陳述，除顯有不可信之情
    況者外，得為證據，刑事訴訟法第159條之1第2項定有明文
    。查乙○○於檢察官偵查中，以被告身分所為之陳述，係屬
    本案被告甲○○以外之人於審判外所為陳述，雖未經具結，
    然其嗣於本院審理時到庭具結為證，並經被告對質詰問，已
    保障被告之訴訟防禦權。審酌現階段刑事訴訟法規定檢察官
    代表國家偵查犯罪實施公訴，依法其有訊問被告、證人及鑑
    定人之權，且實務運作時，檢察官偵查向前開之人詢問時，
    原則上均能遵守法律規定，不致違法取供，本案並無證據顯
    示乙○○係遭受強暴、脅迫、詐欺、利誘等外力干擾情形，
    或有影響其心理狀況致妨礙其自由陳述等顯不可信之情況，
    依上開說明，應認具有證據能力。
(二)本案下列引用之非供述證據，經本院依法踐行調查證據程序
    ，公訴人及被告均不爭執各該證據之證據能力，且亦查無依
    法應排除其證據能力之情形，是後述所引用非供述證據之證
    據能力均無疑義。
二、認定犯罪事實所憑之證據及理由：
    訊據被告甲○○固不否認為其簽發上開支票後，於96年2月3
    日以於同年1月20日在桃園縣中壢市○○路遭竊為由，至聯
    邦商業銀行北中壢分行申辦票據遺失，及於96年7月12日臺
    灣臺中地方法院檢察署檢察事務官詢問時對乙○○提出竊盜
    告訴等之事實，惟矢口否認有何誣告犯行，辯稱：伊未將上
    開支票交予乙○○，該支票是95年12月間伊去桃園縣南崁交
    流道旁邊特力屋購物，出來時發現伊車牌號碼6796-MN號自
    小客車車窗玻璃被打破，才發現放在遮陽板夾層內之上開支
    票遺失，特力屋人員有幫伊報警，伊亦有向中央產物保險股
    份有限公司申請保險理賠。因該支票係由乙○○交予陳春長
    調現，故認係乙○○竊取云云。經查：
(一)上開支票號碼UA0000000號、帳號10611號、發票日96年2月1
    5日、票面金額新臺幣10萬元、付款銀行聯邦商業銀行北中
    壢分行之支票1紙係被告親自簽發，持票人周麗香於96年2月
    15日持票至聯邦商業銀行北中壢分行提示，經該行以掛失空
    白票據為由退票；又被告係於96年2月3日前往設於桃園縣中
    壢市○○路222號聯邦商業銀行北中壢分行以上開支票於96
    年1月20日在桃園縣中壢市○○路因車子遭破壞而失竊，並
    填具票據掛失止付通知書、遺失票據申報書辦理掛失止付，
    並由該行送交臺灣票據交換所轉報司法警察機關協助偵查竊
    盜罪嫌；復於96年7月12日下午2時13分許，臺灣臺中地方法
    院檢察署檢察事務官傳訊時，當庭向該署檢察事務官誣指乙
    ○○竊取上開支票，並對乙○○提起竊盜告訴，表明訴追之
    意 (查甲○○為乙○○表兄，2人間具有4親等之旁系血親關
    係，業據被告及證人乙○○供明在卷，依刑法第324條第2項
    之規定，須告訴乃論)等情，有上開支票影本、臺灣票據交
    換所桃園縣分所退票理由單、票據掛失止付通知書、臺灣臺
    中地方法院檢察署97年7月12日詢問筆錄附卷可參【見臺灣
    臺中地方法院檢察署97年度偵字第15137號卷(下稱偵字第15
    137號卷)第38至39頁、第18至19頁】，並為被告所不爭執，
    此部分事實應堪認定。
(二)是本案所應審究者，乃被告於96年2月3日向聯邦商業銀行北
    中壢分行辦理票據掛失及96年7月12日臺灣臺中地方法院檢
    察署檢察事務官詢問時，是否知悉上開支票確實遭竊？抑或
    明知該張支票，係其借予乙○○供對外調借款項使用，實際
    上並未遭竊？查：
    1.上開支票係95年10月間被告與乙○○欲在新竹縣北埔鄉合
      夥經營生意，其2人至新竹縣北埔鄉租屋地點，與屋主簽
      立房屋租賃契約，被告並簽發支票以支付合夥地點房屋租
      金時，乙○○因另需資金週轉，向被告借用以對外調借款
      項使用，被告簽發後已交付乙○○，乙○○收受後即持以
      向陳春長調借款項，其後因其無法於票載發票日前將票載
      金額如數交付其存入銀行兌現，被告因而申報票據遭竊等
      情，業經乙○○於偵訊時供述及本院審理時以證人身分到
      庭具結後證述綦詳(見偵字第15137號卷第14至15頁、第29
      頁、本院卷第80至81頁)，所述前後一致，且與證人陳春
      長於偵訊時指述、證人潘儀儒偵訊時證述情節大致相符 (
      見偵字第15137號卷第16至17頁、第72至73頁)，並有陳春
      長刑事告訴狀各1份在卷可稽 (見偵字第15137號卷第2至5
      頁)，是證人乙○○證述上開支票係被告親自簽發後借予
      其使用之情，尚非無憑。
    2.被告就其簽發上開支票之時間、地點一節，於97年7月12
      日檢察事務官詢問時陳稱：乙○○找伊一起做生意，在新
      竹縣北埔鄉伊共簽發8張支票，其中6張支付6個月房租，
      另有1張押金、1張週轉金，伊放在伊所有車牌號碼6796-M
      N號自小客車擋風玻璃遮陽板上面，95年12月車子擋風玻
      璃在中壢特力屋那邊被敲破才發現支票遺失。在此之前，
      伊曾與乙○○一起開車去花蓮云云(見偵字第15137號卷第
      18至19頁)；於97年7月31日檢察事務官詢問時改稱：伊於
      95年9月底與乙○○一同前往花蓮前10幾天或20幾天左右
      簽立上開支票，開票後隔約1星期才去找房東簽約，伊共
      簽發8張支票，簽約時給房東6張支票做為房租，伊留2張
      ，1張週轉金10萬元，1張是押金面額10萬元，因為乙○○
      合作的朋友說不想與我們合夥了，且房東也沒有要押金，
      所以押金那張支票也沒有給房東，伊將2張支票放在車上
      ，該張週轉金支票本來是要給管店的人使用，當時尚未決
      定由誰管店等語 (見偵字第15137號卷第28頁)；於本院訊
      問時供稱：伊簽發支票的時間是95年6、7月間，與房東簽
      約交付支票是95年7、8月間，因押金部分房東不收支票，
      所以伊將剩下2張10萬元支票放在汽車遮陽板夾層，到發
      現失竊前沒有注意該支票是否還在。在此期間，伊曾與乙
      ○○一起開車去花蓮，只有這段時間乙○○才有機會使用
      伊的車子云云(見本院卷第15至16頁)，所述前後不一，已
      難輕信。且依其所述，上開支票係供作週轉金使用，然該
      時既未決定該張支票簽發後於何時交由何人使用，應無簽
      立該張支票之必要，何以先行簽發？又該2張支票面額合
      計達20萬元，何以未妥善保管，卻將之藏放在汽車駕駛座
      遮陽板夾層內，且時間長達數月之久均未曾確認支票是否
      仍在原位？再者，其於95年12月間既已發現上開支票遭竊
      ，何以直至96年2月3日始向聯邦商業銀行北中壢分行辦理
      掛失止付，且係以該支票於96年1月20日在中壢市○○路
      遭竊為由辦理？被告所辯再再與常理有違，實難憑採；況
      上開支票倘係乙○○未得被告同意，利用駕駛被告上開車
      輛之機會私自竊取使用，何以僅竊取1張支票，未將被告
      已簽發完成之另張支票一併竊取？此適足徵證人乙○○證
      稱上開支票係被告簽發後交予其使用一情，應堪足採。
    3.證人丙○○於本院審理時結證稱：伊曾在被告那裡工作，
      離職前曾與被告一起至特力屋南崁店購物，詳細時間伊忘
      記了，但伊是在95年8月離職。當時出來到特力屋的露天
      停車場時，發現被告車子駕駛座及副駕駛座車窗被打破，
      伊的手機、皮包，被告的手機、信用卡有遭竊，當時有向
      特力屋的保全人員反應，但保全人員說他不知道，當天沒
      有報案，就趕快將車子開去修理，伊沒有聽被告說有支票
      遺失等語(見本院卷第63至64頁)，是被告所有上開車輛車
      窗縱有遭人砸破情事，時間應係於95年8月之前，與被告
      辯稱於95年12月間在特力屋南崁店停車場，因車窗玻璃遭
      人破壞，因而發現上開支票遺失之時間，有4個月時間差
      距；又被告所稱上開車輛車窗遭人砸破地點之特力屋南崁
      店，設址在桃園縣蘆竹鄉○○村○○路1號，屬桃園縣政
      府警察局蘆竹分局南崁派出所轄區，該派出所於95年10月
      至96年3月間未曾受理被告或特力屋南崁店報稱竊盜或車
      窗遭損壞之案件；又特力屋南崁店於95年10月至96年3月
      間亦無被告車窗遭砸破而由該公司代為報警之相關資料等
      情，分別有桃園縣政府警察局蘆竹分局97年10月22日蘆警
      分刑字第0971114026號函檢附交辦查察紀錄單1紙(見本院
      卷第49至50頁)、特力翠豐股份有限公司97年11月19日特
      力翠豐97總字第62號函(見本院卷第68頁)附卷可參；且經
      向被告投保之中央產物保險股份有限公司函查結果，被告
      所有上開車輛於95年度承保期間，出險理賠申請紀錄僅有
      2次，申請理賠時間分別為94年12月5日及95年3月6日，毀
      損原因均係被告行駛不慎致車身受損，96年度查無理賠申
      請紀錄，此有友邦產物保險股份有限公司96年8月17日(96
      )邦保車理字第21號函檢附中央產物保險股份有限公司汽
      車保險理賠計算書、汽車險出險理賠申請書、修理滿意書
      、估價單、車損照片等存卷可稽(見偵字第15137號卷第40
      至54頁)，是依保險公司之紀錄，亦無上開車輛於95年底
      或96年初因車窗遭人損壞之理賠紀錄，顯見被告上揭所辯
      ，洵無足採。
(三)按告訴人所訴事實不能證明其係屬實，在對於被訴人為不起
    訴處分確定者，固不能謂告訴人因此即應負誣告罪責，然此
    必以告訴人有出於誤會或懷疑被訴人有此事實，或對其事實
    誇大其詞而為申告之情形，始足以當之，若告訴人以自己親
    歷被害事實，堅指被訴人有犯罪行為，指名向該管公務員告
    訴，經不起訴處分，認被訴人無此犯罪事實者，即不能謂告
    訴人不應負誣告罪責 (最高法院32年上字第184號判例、94
    年度臺上字第6589號判決意旨參照)。本案上開支票係被告
    親自簽發完成後借予乙○○向他人調借現金，並未遭竊等情
    ，已如前述，被告仍分別於97年2月3日至聯邦商業銀行北中
    壢分行申報票據遺失，並於97年7月12日下午2時15分許，於
    臺灣臺中地方法院檢察署檢察事務官詢問製作筆錄時，向檢
    察事務官堅稱上開支票係遭竊，且對乙○○提出竊盜告訴 (
    見偵字第15137號卷第19頁)，顯非單純出於誤會或懷疑，抑
    或對其申告事實誇大其詞所致，其主觀上有使乙○○受刑事
    處分之誣告犯意至明。
(四)綜上所述，被告前開所辯，顯係事後飾卸之詞，委不足採，
    本案事證明確，被告犯行洵堪認定，應予依法論科。
三、論罪量刑之理由：
    按刑法第169條之誣告罪與刑法第171條第1項之未指定犯人
    誣告罪，其間之差異僅在後者「未指定犯人」一節，行為人
    若基於單一之誣告犯意，先未指定犯人誣告，繼再明指所告
    者為何人，即已該當於刑法第169條第1項之誣告罪構成要件
    ，仍僅論以刑法第169條第1項之誣告罪。本案被告甲○○於
    96年2月3日將上開支票向聯邦商業銀行北中壢分行申報掛失
    止付時，並未具體指定何人為犯人，惟欲藉此免除無法兌現
    上開支票所生之退票紀錄，並由銀行依規定將遺失票據申報
    書等資料送交臺灣票據交換所函轉警察機關協助偵辦，又於
    96年7月12日臺灣臺中地方法院檢察署檢察事務官詢問時表
    明對乙○○提出竊盜告訴，顯係基於單一犯意而接續為之，
    且侵害一個國家法益，應僅成立一個誣告罪，是核被告所為
    ，係犯刑法第169條第1項之誣告罪。其掛失止付未指定犯人
    誣告之低度行為，應為指定犯人誣告之高度行為所吸收，不
    予論罪。公訴人認被告所為係犯刑法第169條第1項之誣告罪
    ，及同法第171條第1項之未指定犯人誣告罪，應予分論併罰
    ，其對法律之適用尚有違誤，併予敘明。被告有如犯罪事實
    欄所載論罪科刑執行情形，有卷附臺灣高等法院被告前案紀
    錄表1份可按，其受有期徒刑執行完畢後5年以內再故意犯本
    案法定刑為有期徒刑之罪，為累犯，應依刑法第47條第1項
    規定加重其刑。爰審酌被告與乙○○為表兄弟關係，竟為保
    全票信，不顧舊情率爾誣指乙○○犯罪，致使刑事偵查機關
    浪費無益資源，進行調查其所誣指之犯罪情節，並使受誣告
    者有遭刑事訴追之虞，惡行非輕，暨其犯罪之動機、手段，
    犯罪後猶飾詞否認犯行，尚無悔意等一切情狀，量處如主文
    所示之刑。
四、應適用之法條：
    依刑事訴訟法第299條第1項前段，刑法第169條第1項、第47
    條第1項，判決如主文。
本案經檢察官丁○○到庭執行職務。
中    華    民    國    97    年    12    月    25    日
                  刑事第四庭審判長法  官  唐光義
                                  法  官  郭妙俐
                                  法  官  簡芳潔
以上正本證明與原本無異。
如不服本判決應於收受送達後10日內向本院提出上訴書狀，並應
敘述具體理由；其未敘述上訴理由者，應於上訴期間屆滿後20日
內向本院補提理由書（均須按他造當事人之人數附繕本）「切勿
逕送上級法院」。
                                 書記官   呂苗澂
中    華    民    國    97    年    12    月    25    日
附錄論罪科刑法條全文：
中華民國刑法第169條
意圖他人受刑事或懲戒處分，向該管公務員誣告者，處7年以下
有期徒刑。
意圖他人受刑事或懲戒處分，而偽造、變造證據，或使用偽造、
變造之證據者，亦同。
中華民國刑法第171條
未指定犯人，而向該管公務員誣告犯罪者，處1年以下有期徒刑
、拘役或3百元以下罰金。
未指定犯人，而偽造、變造犯罪證據，或使用偽造、變造之犯罪
證據，致開始刑事訴訟程序者，亦同。


司法院資訊處製作；財團法人民間司法改革基金會備份。
